臺灣高等法院高雄分院刑事判決
111年度交上易字第4號
上  訴  人  臺灣高雄地方檢察署檢察官
被      告  施朝能



上列上訴人因被告業務過失重傷害案件，不服臺灣高雄地方法院
109年度交易字第25號，中華民國110年11月24日第一審判決（起
訴案號：臺灣高雄地方檢察署109年度調偵字第10號），提起上
訴，本院判決如下：
    主  文
原判決撤銷。
施朝能犯業務過失傷害致人重傷罪，處有期徒刑貳月，如易科罰
金，以新臺幣壹仟元折算壹日。
    事  實
一、施朝能考領有職業聯結車駕駛執照，並於民國108年間受僱
    於翊欣交通股份有限公司擔任貨車司機，為從事駕駛業務之
    人。施朝能於108年3月20日19時38分許，駕駛車牌號碼000-
    00號營業貨運曳引車附載53-T9號半拖車（即營業用半聯結
    車，下稱甲車），原沿高雄市小港區高鳳路由南往北方向行
    駛，行過高鳳路與中安路之交岔路口後，已可見前方路段右
    側均有路邊停車，導致行車路幅減縮，且當時車流量大，非
    無可能與機車爭道，自應特別注意車前狀況及兩車並行之間
    隔，並隨時採取必要之安全措施，而依當時天候晴，夜間有
    照明，柏油路面乾燥、無缺陷，亦無障礙物，視距良好等情
    形，並無不能注意之情事，竟疏未注意，即貿然駕車前行，
    適有林惠蓉騎乘車牌號碼000-000號普通重型機車（下稱乙
    車）原沿同向在施朝能所駕甲車右側停等紅燈，兩車通過中
    安路口後，乙車先行駛在甲車右前側，甲車超越乙車後，林
    惠蓉亦疏未注意兩車並行之間隔，猶繼續在甲車右側向前行
    並因安全間隔不足而向左偏行，俟甲車、乙車行過高鳳路與
    旭日街之交岔路口至近該路段編號孔宅313燈桿處，兩車遂
    發生擦撞，林惠蓉因而人車倒地，致受有左下肢壓砸傷併左
    足踝開放性脫臼及第五腳趾蹠骨開放性骨折、肌腱斷裂併術
    後皮瓣壞死、左鎖骨骨折、左胸挫傷併第五至七肋骨骨折及
    血胸、頭部外傷等傷害，經治療後，左足踝活動度仍為零併
    有創傷後退化，已達嚴重減損一肢機能之重傷害程度。
二、案經林惠蓉訴由高雄市政府警察局小港分局報告臺灣高雄地
    方檢察署檢察官偵查起訴。
    理  由
一、檢察官、被告施朝能於本院審判程序時，就本判決所引用之
    傳聞證據，均明示同意有證據能力（見本院卷第102頁），
    本院認此等傳聞證據之取得均具備任意性、合法性等情，其
    內容與本件待證事實具有關聯性，合於一般證據之採證基本
    條件，且證明力非明顯過低，以之作為證據，均屬適當，依
    刑事訴訟法第159條之5第1項規定，皆有證據能力。
二、訊據被告固坦認於上揭時、地駕駛甲車行駛在道路上，聽聞
    聲響後停車查看發現告訴人倒地，及告訴人因本件道路交通
    事故受有上揭傷害等事實，惟矢口否認有何業務過失致重傷
    犯行，辯稱：我沒有撞到告訴人，車子也沒有擦撞痕跡，當
    天我是在自己的車道直行，我沒有過失云云。經查：
　㈠告訴人林惠蓉於上揭時、地騎乘乙車與並行在其左側由被告
    駕駛之甲車發生擦撞，致告訴人受有左下肢壓砸傷併左足踝
    開放性脫臼及第五腳趾蹠骨開放性骨折、肌腱斷裂併術後皮
    瓣壞死、左鎖骨骨折、左胸挫傷併第五至七肋骨骨折及血胸
    、頭部外傷等傷害，告訴人經治療後，左足踝活動度仍為零
    併有創傷後退化等事實，業據告訴人於警詢時及偵查中指述
    明確，並有道路交通事故現場圖、道路交通事故調查報告表
    ㈠、㈡-1、事故現場及車輛照片、路口監視器及甲車行車紀錄
    器錄影畫面截取照片、車輛詳細資料報表、證號查詢汽車暨
    機車駕駛人資料、車號查詢汽車暨機車車籍資料、交通部公
    路總局高雄市區監理所110年3月9日高市監車字第110001219
    0號函附車籍查詢資料、高雄市立小港醫院108年4月30日、7
    月15日、8月19日、109年2月3日、5月4日、6月1日、8月17
    日診斷證明書、高雄醫學大學附設中和紀念醫院108年7月9
    日、109年5月15日診斷證明書、身心障礙證明、勞工保險失
    能診斷書、高雄市立小港醫院109年12月1日高醫港品字第10
    90304025號函（告訴人病況說明）、路口監視器及甲車行車
    紀錄器錄影光碟在卷可稽，復經原審勘驗甲車行車紀錄器錄
    影檔案屬實，是被告確於上揭時、地與告訴人發生道路交通
    事故致告訴人受傷，且告訴人之傷勢已達嚴重減損其一肢機
    能之重傷害程度等事實，均堪認定。
　㈡告訴人騎乘乙車及被告駕駛甲車行車通過高鳳路與中安路之
    交岔路口後，乙車本係行車在甲車右前側，乙車因前方路旁
    停有車輛而向左偏行，甲車超越乙車後，乙車行駛在甲車右
    側，兩車距離極近並行行駛直至發生擦撞，歷時約10秒鐘等
    情，業據原審勘驗甲車行車紀錄器錄影檔案屬實（見原審交
    易卷一第96、97頁），並有路口監視器錄影畫面截取照片可
    憑（見警卷第43頁），是此部分事實，亦堪認定。又觀諸上
    開路口監視器錄影畫面截取照片，可知被告所駕甲車通過高
    鳳路與中安路之交岔路口後至與乙車擦撞時之期間，甲車左
    側未有任何車輛並行之事實。
　㈢本件經原審送請財團法人成大研究發展基金會（下稱成大基
    金會）鑑定，經成大基金會依據路口監視器及甲車行車紀錄
    器影像，以每秒切割25格之影像分析技術，確認被告於影像
    編號「2-48：52-1」至「2-49：01-1」之9秒鐘間，應有機
    會看到右前方略微超前的告訴人所騎之乙車，及被告肇事前
    之車行平均車速約為每小時16.8公里等情，有成大基金會11
    0年7月6日成大研基建字第1100001459號函暨鑑定報告書在
    卷可稽（見原審交易卷一第201至409頁，上開結論見第397
    、401頁，下稱成大鑑定報告）。
　㈣按行為人雖非故意，但按其情節應注意，並能注意，而不注
    意者，為過失，刑法第14條第1項定有明文；次按汽車行駛
    時，駕駛人應注意車前狀況及兩車並行之間隔，並隨時採取
    必要之安全措施，道路交通安全規則第94條第3項亦有明文
    。被告領有職業聯結車駕駛執照乙情，有駕駛執照、證號查
    詢汽車車駕駛人資料可憑（見警卷第50、57頁），其對於上
    開規定理當知悉，被告駕車行駛於道路上，自應遵守上開規
    定，故被告已有注意車前狀況及兩車並行之間隔，並隨時採
    取必要之安全措施之注意義務。又依卷附道路交通事故調查
    報告表㈠之記載、路口監視器及行車紀錄器錄影畫面截取照
    片顯示，本件道路交通事故發生時天候晴，夜間有照明，柏
    油路面乾燥、無缺陷，亦無障礙物，視距良好，事故發生時
    為19時38分許之下班時間，高鳳路路段機車眾多，混合車道
    旁亦有路邊停車，且告訴人所騎之乙車在被告所駕甲車右前
    行駛約9秒，甲車、乙車並行行駛約10秒始發生擦撞，甲車
    通過交岔路口後至與乙車擦撞時之期間，甲車左側未有任何
    車輛並行等情，均如上述，則被告通過本件事故路段時，實
    應預想可能有車輛自路旁起駛，機車亦可能與之爭道，且行
    車之路幅變窄、路況多變，更應注意其車前狀況及兩車並行
    之間隔，是視線未被阻擋且慢速行駛之被告若已盡前述注意
    義務，自應得注意及告訴人行車在其右前方及其後兩車並行
    之過程，被告並無任何不能注意之情事。再者，被告若已盡
    前述注意義務並即時反應，其得採取諸如禮讓告訴人先行或
    將車輛稍向左偏以閃避告訴人等必要之安全措施，進而避免
    告訴人因行車安全間隔不足而向左偏行致兩車擦撞之事故發
    生，自不會造成告訴人因本件道路交通事故而受重傷之結果
    。本院因認被告若能注意告訴人在其右前行車及兩車並行，
    並採取禮讓告訴人先行或將車輛稍向左偏以閃避告訴人之必
    要安全措施，應可防免甲車、乙車發生擦撞致告訴人受重傷
    之危害發生。基此，堪認被告確未注意車前狀況及兩車並行
    之間隔，而未採取必要之安全措施，其有過失至明，且被告
    過失行為與告訴人之重傷害結果間，確有相當因果關係，應
    屬明確。再參以高雄市政府交通局車輛行車事故鑑定委員會
    、高雄市車輛行車事故鑑定覆議會鑑定意見，均為：「⒈施
    朝能：未注意車前狀況及兩車並行之間隔，為肇事原因。」
    等情，有高雄市政府交通局車輛行車事故鑑定委員會108年6
    月10日高市車鑑字第10870414000號函附鑑定意見書、高雄
    市政府108年7月24日高市府交交工字第10839132100號函附
    覆議意見書在卷可稽（見警卷第27至32頁），與本院上開認
    定相符。
　㈤被告雖以前詞置辯，惟查：
　⒈本件道路交通事故發生經過係乙車向左偏行而與甲車發生擦
    撞致告訴人人車倒地受傷等情，有事故現場及車輛照片、路
    口監視器及甲車行車紀錄器錄影畫面截取照片可憑，並經原
    審勘驗甲車行車紀錄器錄影檔案屬實，業如上述，且觀諸甲
    車照片（見警卷第37頁）及成大鑑定報告意見（見原審交易
    卷一第263頁），可見甲車右後車輪的保護蓋外側有一些擦
    痕之情，自足認定甲車與乙車確有發生擦撞，被告辯稱甲車
    未與乙車擦撞云云，難認事實相符，不足採信。
　⒉汽車駕駛人雖可信賴其他參與交通之對方亦能遵守交通規則
    ，同時為必要之注意，謹慎採取適當之行動，而對於不可知
    之對方違規行為並無預防之義務。然因對於違規行為所導致
    之危險，若屬已可預見，且依法律、契約、習慣、法理及日
    常生活經驗等，在不超越社會相當性之範圍應有注意之義務
    者，自仍有以一定之行為避免結果發生之義務（最高法院10
    0年度台上字第2864號判決意旨參照）。查被告駕車行經本
    件事故路段，其應可注意並能注意告訴人行車在其右前方，
    且遭其超越後形成兩車並行之狀態，卻未注意及此，復未採
    取禮讓告訴人先行或將車輛稍向左偏以閃避告訴人之必要安
    全措施，進而避免告訴人因行車安全間隔不足而向左偏行致
    兩車擦撞之事故發生，被告對本件道路交通事故發生，應屬
    已可預見。被告固然在其車道直行未有任何偏向行駛之舉，
    然吾人行車過程係處於動態，被告行車在道路上本應注意自
    己與其他用路人間之相對位置，更應注意彼此動態轉換之結
    果，以維道路交通安全，不應因他人之違規或過失行為即可
    解免自身之注意義務，告訴人所騎之乙車既然在被告所駕之
    甲車右前方略微超前行駛達9秒鐘，被告自有機會看到告訴
    人，並應注意及此，若被告已有注意，復應思及告訴人遭其
    超越後係並行在甲車右側，亦即縱然被告所駕車輛有視線死
    角，然告訴人不可能憑空消失在道路上，被告一時未見告訴
    人即應心生警覺，盡力注意或發現告訴人動態及行向，於此
    情形，依法律、契約、習慣、法理及日常生活經驗等，在不
    超越社會相當性之範圍內，依被告與告訴人之行車過程，被
    告負有避讓之義務，自應為禮讓告訴人先行或將車輛稍向左
    偏以閃避告訴人之舉措。是本件被告未對告訴人採取必要之
    安全措施，猶以其自認之正常行車方式駕車前行，終因兩車
    安全間格不足，致乙車向左偏行而與甲車擦撞，造成告訴人
    受重傷，被告應負過失之責，未可主張信賴原則以免責，被
    告所辯對本件道路交通事故發生無過失云云，委無可採。
　㈥公訴意旨、高雄市政府交通局車輛行車事故鑑定委員會及高
    雄市車輛行車事故鑑定覆議會之鑑定意見，固均認告訴人就
    本件道路交通事故並無過失。然查，告訴人考領有普通重型
    機車駕照（見警卷第58頁），其就行車時應注意兩車並行之
    間隔自應知之甚詳，而高鳳路與中安路交岔路口後之高鳳路
    路段，因混合車道旁均有路邊停車，當甲車進入該路段後，
    甲車與路旁車輛間之寬度不足1.6公尺等情，此有道路交通
    事故現場圖、成大鑑定報告意見在卷可稽（見警卷第13頁，
    原審交易卷一第379、381頁），足證本件事故路段未有甲車
    與乙車得以安全並行之距離。又成大鑑定報告影像編號「1-
    32：56-1」可見乙車當時係行車在甲車右前車頭平行處，自
    影像編號「1-32：57-1」起乙車超越甲車向前行並持續左偏
    （見原審交易卷一第269、271頁），堪認告訴人騎乘乙車通
    過中安路口時，即有超越甲車至該車右前方行車之事實，且
    本件事故發生前乙車係遭甲車超越後，兩車並行行駛約10秒
    始發生擦撞乙情，業如上述，參以本件案發當日乙車之腳踏
    板上放有裝鳳梨之紙箱，故告訴人倒地前必須以腳夾紙箱之
    姿勢騎乘機車乙情，業據告訴人陳明在卷（見原審交易卷一
    第37頁），並有事故現場及乙車照片可憑（見警卷第34、35
    、44頁），亦可認告訴人騎乘乙車時不易維持平衡。經綜合
    上情以判，告訴人係以不易維持平衡之方式騎乘乙車，且其
    既然於通過中安路口時，已見甲車在其左側並向前超越之，
    後因見前方道路旁有路邊停車而向左偏行，告訴人自應保持
    足以超越甲車之速度前行，如此使得與甲車間具有安全距離
    ，惟告訴人卻於超越甲車後放慢車速而遭甲車超越，復於遭
    甲車超越後並行在甲車右側約10秒，終因自身行車安全間隔
    不足而向左偏行致兩車發生擦撞，依此行車歷程當足以認定
    告訴人在未有安全並行間隔下，仍以此自陷危險之方式行駛
    ，而未採取諸如通過中安路口時之提高車速以超越甲車，或
    暫時避讓甲車先行等必要之安全措施，故告訴人就本件道路
    交通事故，自有未注意兩車並行之間隔，並隨時採取必要之
    安全措施之過失，本院因認公訴意旨、高雄市政府交通局車
    輛行車事故鑑定委員會及高雄市車輛行車事故鑑定覆議會就
    告訴人有無過失之鑑定意見，無以全然採信，然告訴人與有
    過失，亦無從解免被告過失罪責，併予敘明。
　㈦至成大基金會之鑑定意見雖認被告應有機會看到右前方略微
    超前的乙車，而沒有警覺，可以於通過旭日街口前按喇叭警
    示乙車，而未能警示乙車，同為肇事原因（見原審交易卷一
    第407頁），惟被告除有未注意車前狀況之過失外，尚有未
    注意甲車超越乙車後兩車並行間隔之過失，又被告於兩車並
    行期間仍有將車輛稍向左偏以閃避告訴人之空間，被告有將
    車輛稍向左偏以閃避告訴人之迴避可能，且告訴人通過中安
    路時即應可知甲車行駛在其左側，係因告訴人之行車速度忽
    快忽慢復未注意兩車並行之間隔，始生本件道路交通事故，
    均如上述，則被告鳴按喇叭是否足以迴避本件道路交通事故
    之發生而為必要之安全措施，顯有疑義，故成大基金會之鑑
    定意見未認被告有未注意兩車並行之間隔，並隨時採取必要
    之安全措施之過失，復認被告應按喇叭警示告訴人，均不足
    採認，併此敘明。
　㈧綜上，被告上開所辯，尚無可採。從而，本件事證已臻明確
    ，被告犯行堪以認定，應依法論科。
三、論罪　
　㈠刑法上所謂業務，係指個人基於其社會地位繼續反覆所執行
    之事務，包括主要業務及其附隨之準備工作與輔助事務在內
    ，被告自承開曳引車20幾年，本件案發時受僱於翊欣交通公
    司載鐵等語（見原審交易卷一第27頁，原審交易卷二第67頁
    ），是被告為從事駕駛業務之人無訛。又被告行為後，刑法
    第284條業於108年5月29日經公布修正，而於同年月31日施
    行，修正後刑法刪除業務過失（重）傷害罪之條文，並將過
    失（重）傷害罪之刑度提高。經比較新舊法律，修正後刑法
    第284條並無較有利於被告之情形，依刑法第2條第1項前段
    規定，就被告本件業務過失傷害致人重傷犯行，自應適用其
    行為時，即修正前刑法第284條第2項後段之規定論處。
　㈡核被告所為，係犯修正前刑法第284條第2項後段之業務過失
    傷害致人重傷罪。起訴書雖未論及告訴人之左足踝已達嚴重
    減損機能之重傷害程度，惟此業經原審公訴檢察官當庭變更
    起訴法條為修正前刑法第284條第2項後段之業務過失傷害致
    人重傷罪（見原審交易卷二第54頁），而被告亦就變更罪名
    有陳述意見之機會，應無礙於被告防禦權之行使，自毋庸變
    更起訴法條，併此指明。
　㈢被告肇事後留在現場等候，於有偵查職權之機關或公務員尚
    未發覺犯罪前，主動向據報到場處理之員警表明為肇事者乙
    情，有道路交通事故肇事人自首情形紀錄表可查（見警卷第
    24頁），是被告符合自首要件，爰依刑法第62條前段規定減
    輕其刑。
四、對原判決之上訴說明
　㈠原審認被告犯業務過失傷害致人重傷罪，並為論罪科刑之判
    決，固非無見。惟查，原判決事實係認定被告「疏未注意其
    右前側之車前狀況，於林惠蓉已行駛於其右前方時，未減速
    讓林惠蓉騎乘在其車輛前方，或按喇叭提醒林惠蓉注意」而
    肇事等情，惟被告尚有未注意兩車並行間隔之過失，原判決
    疏未予以認定，已有未洽，且被告按喇叭警示告訴人並不足
    以避免本件道路交通事故之發生，已如前述，原判決認被告
    疏未按喇叭示警，認定事實同有未合。
　㈡檢察官循告訴人請求之上訴意旨略以：原判決認告訴人就本
    件車禍有未保持安全間隔之過失，實有違誤，且告訴人因本
    件車禍身心受嚴重之傷害，被告未與告訴人和解，對告訴人
    無任何積極彌補作為，原審僅量處被告有期徒刑2月，有再
    斟酌之餘地，而指摘原判決不當為由，提起上訴。惟查，告
    訴人就本件道路交通事故，確有未注意兩車並行之間隔，並
    隨時採取必要之安全措施之過失，業如上述，檢察官此部分
    上訴意旨，難認有理。又量刑是否正確或妥適，端視在科刑
    過程中對於各種刑罰目的之判斷權衡是否得當，以及對科刑
    相關情狀事證是否為適當審酌而定。實務上過失犯罪量刑之
    考量因素，主要須考量被告之過失程度及犯罪後之態度，故
    除被告是否自白犯罪外，猶應注意其與告訴人互動所展現之
    誠意與感受，有無因悔悟而力謀達成和解以賠償損害。被告
    就本件道路交通事故雖應負過失責任，然被告於肇事前係以
    慢速行駛在同一車道上，反係告訴人忽快忽慢向左偏行終致
    兩車擦撞，堪認告訴人之過失程度亦非輕，而被告雖否認有
    過失，然其仍展現願意賠償之意，雙方無法達成和解之主因
    係就損害賠償數額存有高度爭議，此僅得由民事法院裁判以
    決之，是原審審酌被告違反注意義務之程度、生活狀況、品
    行、智識程度，及告訴人所受傷勢、雙方未和解等一切情狀
    而為量刑，已與刑法第57條規定相合，所量處有期徒刑2月
    ，未逾越法定刑度或濫用權限，核屬適當而無過輕或過重之
    情，是檢察官關於量刑之上訴意旨，亦無理由。
　㈢檢察官上開上訴意旨雖無理由，惟原判決有上開認定事實未
    洽之違誤，自應由本院將原判決予以撤銷改判。
五、科刑
　  爰以行為人之責任為基礎，審酌被告未注意車前狀況及兩車
    並行之間隔而肇事，所為致告訴人行動不便，使告訴人生活
    因此事故而生一定程度之影響，所生危害非輕。惟被告就本
    件事故之過失程度非重，告訴人則與有過失，且被告雖因能
    力有限而未與告訴人和解並賠償損害，惟被告已接受原判決
    所處之刑，並願積極協調保險公司理賠告訴人，其犯後態度
    尚可。兼衡被告自述教育程度為高中肄業，目前擔任曳引車
    臨時駕駛，收入不穩定，離婚、獨居、小孩均已成年等一切
    情狀，仍量處有期徒刑2月，並諭知以新臺幣1,000元折算1
    日之易科罰金折算標準。
據上論結，應依刑事訴訟法第369條第1項前段、第364條、第299
條第1項前段，刑法第2條第1項前段、第62條前段、第41條第1項
前段，修正前刑法第284條第2項後段，刑法施行法第1條之1第1
項、第2項前段，判決如主文。
本案經檢察官王啟明提起公訴，檢察官姜麗儒提起上訴，檢察官
葉麗琦到庭執行職務。
中　　華　　民　　國　　111 　年　　3 　　月　　30　　日
                  刑事第九庭    審判長法  官  莊崑山
                                      法  官  陳明富
                                      法  官  林家聖
以上正本證明與原本無異。
本判決不得上訴。
中　　華　　民　　國　 111　　年　　3 　　月　　30　　日
                                      書記官  王秋淑　　
附錄本判決論罪科刑法條：　
中華民國刑法第284條第2項（108年5月29日修正前）
從事業務之人，因業務上之過失傷害人者，處1年以下有期徒刑
、拘役或1千元以下罰金，致重傷者，處3年以下有期徒刑、拘役
或2千元以下罰金。